臺灣臺北地方法院刑事判決　　　　　　　 94年度訴字第950號
公　訴　人　臺灣臺北地方法院檢察署檢察官
被　　　告　己○○
選任辯護人　蔡文彬律師
　　　　　　李岳洋律師
上列被告因偽造文書等案件，經檢察官提起公訴（九十四年度偵
字第三八七二號），嗣被告於本院準備程序進行中先就被訴事實
為有罪之陳述，經合議庭裁定改行簡式審判程序，本院判決如下
：
    主  文
己○○連續行使偽造私文書，足以生損害於公眾及他人，處有期
徒刑肆月，如易科罰金，以參佰元折算壹日。如附表所示偽造之
署押共肆拾枚均沒收。
    事  實
一、己○○為戊○○前配偶張維敏（已於民國九十年八月二十五
    日死亡）之胞妹，因背負債務無法清償，竟基於行使偽造特
    種文書、行使偽造私文書、準私文書及意圖為自己不法所有
    之概括犯意，先於九十二年十月間某日，與某姓名年籍不詳
    、登報販賣身分證之成年人士聯繫，而與該不詳人士基於偽
    造特種文書之犯意聯絡，提供自己之相片予該不詳人士供其
    偽造身分證之用，並分別以新臺幣（下同）三萬元及一千五
    百元之代價，自該不詳人士購得貼有己○○相片之偽造庚○○國民身分證（五十七年十一月十九日生、身分證統一編號
    ：Ｚ000000000號、配偶為戊○○）乙枚，及以庚○○名義開立之華南商業銀行信義分行（下稱華南銀行）第
    000000000000號帳戶存摺一本。其後己○○即
    於九十二年十一月七日，未經原要保人戊○○之同意或授權
    ，於不詳地點偽造如附表編號一至四所示之簽名，據以完成
    如附表編號一至四之保險契約內容變更申請書，於同年十一
    月十日郵寄至甲○○○保險股份有限公司（下稱甲○○○公
    司）據以行使，申請將戊○○及其子女乙○○、丙○○及丁○○四人之人壽保險契約要保人，變更為庚○○，致甲○○○公司誤為戊○○申請變更要保人而允其所請。嗣己○○於
    戊○○、乙○○、丙○○及丁○○之保險契約業經變更要保
    人為庚○○後，復連續於(一)九十二年十一月二十七日，持偽
    造之庚○○身分證，前往臺北市信義區○○○路○段五五０
    號十二樓之甲○○○公司，以庚○○名義，佯為乙○○、丙○○、丁○○三人之保險契約要保人，並偽造如附表編號五
    至七之簽名，據以完成如附表編號五至七之壽險保險單借款
    申請書／借據，連同偽造之庚○○身分證予以行使，以乙○○、丙○○、丁○○之保險契約保單價值準備金為質，各向
    甲○○○公司借款三十三萬元，合計九十九萬元，致甲○○○公司承辦員陷於錯誤允予貸款，並開立付款人為交通銀行
    、支票號碼ＣＤ五七一四七八號、面額三十三萬元之支票一
    紙交與己○○，其餘六十六萬元則匯入己○○上述購得之庚○○華南銀行帳戶，作為支付貸款之款項。己○○取得上開
    支票後，旋於同日前往臺北市○○○路○段五五０號一樓之
    交通銀行臺北分行，在支票背面偽造庚○○之簽名並提示，
    兌得票載款項；(二)翌日即同年月二十八日，以同一手法，前
    往甲○○○公司上址，並偽造如附表編號八之簽名，據以完
    成如附表編號八之壽險保險單借款申請書／借據，連同偽造
    之庚○○身分證予以行使，以戊○○之保險契約保單價值準
    備金為質，向甲○○○公司借款三十一萬元，致甲○○○公
    司承辦員陷於錯誤而允予貸款，並開立交通銀行、支票號碼
    ＣＤ五七一五０一號、面額三十一萬元之支票一紙交與己○○，作為支付貸款之款項。己○○取得上開支票後，旋於同
    日前往交通銀行臺北分行上址，在支票背面偽造庚○○之簽
    名並提示，兌得票載款項；（三）同年十二月二十五日，復
    以同一手法，前往臺中市之甲○○○公司臺中分公司，偽造
    如附表編號九至十二之簽名，據以完成如附表編號九至十二
    之壽險保險單借款申請書／借據，連同偽造之庚○○身分證
    予以行使，以戊○○、乙○○、丙○○、丁○○之保險契約
    保單價值準備金為質，各向甲○○○公司借款三千元、六千
    元、七千元、九千元，合計二萬五千元，致甲○○○公司陷
    於錯誤而允予貸款，並開立國泰世華銀行為付款人、面額二
    萬五千元之支票一紙交與己○○，作為支付貸款之款項。己○○取得上開支票後，旋於同日前往臺中市○○路一八五號
    國泰世華銀行臺中分行，在支票背面偽造庚○○之簽名並提
    示，兌得票載款項；均足生損害於庚○○、戊○○、乙○○
    、丙○○、丁○○、甲○○○公司及戶政機關對於戶政管理
    之正確性，己○○共計向甲○○○公司詐得一百三十二萬五
    千元。嗣於九十三年二月，戊○○發覺有異，而向甲○○○
    公司查詢並報警處理循線查獲。
二、案經戊○○訴由臺北市政府警察局信義分局報告臺灣臺北地
    方法院檢察署檢官偵查起訴，經本院合議庭裁定以簡式審判
    程序審理。
    理  由
一、上揭犯罪事實，業據被告己○○於本院行準備程序及審理時
    坦承不諱，核與告訴人戊○○之指訴，與證人邱暄樺、王淑
    英、林育群、廖堂各之證述相符，並有偽造之庚○○身分證
    影本一紙（九十三年度偵字第一０三一八號卷第八十頁）、
    偽造之乙○○保險契約內容變更申請書影本一份、偽造之戊○○、乙○○、丙○○及丁○○之壽險保險單借款申請書／
    借據影本各二份（見附表所示）、被告於上述交通銀行臺北
    分行兌領支票之錄影翻拍相片十紙、保單基本資料及冒貸明
    細表、銀行轉帳明細、開票明細表、支票影本及切結書各一
    份（同上偵查卷第四頁至第八頁、第二十頁至第二十五頁、
    第七十七頁至第七十八頁）、上述華南銀行庚○○帳戶存摺
    首頁影本、華南銀行存款往來明細表、帳戶資料查詢單及開
    戶資料各一份（九十二年度偵字第一０三一八號卷第八十頁
    、九十四年度偵字第三八七二號卷第二十五頁至第二十八頁
    ）附卷可稽，堪認被告之自白與事實相符。是以本件事證明
    確，被告犯行堪以認定，應予依法論科。
二、按國民身分證屬於品行能力服務相類證書之一種，自為刑法
    第二百十二條之特種文書。而刑法上所謂公印或公印文，係
    專指表示公署或公務員資格之印信而言，即俗稱大印與小官
    章及其印文（最高法院六十九年度台上字第六九三號著有判
    例可資參照），是國民身分證上之「內政部印」自屬同法第
    二百十八條第一項之公印文。偽造特種文書，並偽造其上所
    蓋用之印文，應分別成立刑法第二百十二條及第二百十七條
    第一項或第二百十八條第一項之罪，並依同法第五十五條從
    一重處斷（司法院三十四年十一月二十二日院解字第三０二
    ０號解釋及司法院大法官會議解釋第八二號解釋意旨可資參
    照）。次按支票背書，係法律規定之文書，一經偽造，即應
    成立偽造私文書之罪名，惟若在支票背面簽署領款人之姓名
    及其住址，乃係提示票據領款必備之手續，因此，在支票背
    面偽造他人署押以為領款人及載明其住址，實係表示領取示
    款票款之證明，乃係應以文書論之文書，其以之向付款銀行
    或合作社提示請求付款，應構成刑法第二百十六條、第二百
    二十條第一項、第二百十條之行使偽造準私文書罪名，此與
    支票背書之性質顯然有別（最高法院七十一年度臺上字第七
    七八號、八十四年度臺上字第一四四八號判決參照）。是核
    被告所為，係犯刑法第二百十六條、第二百十二條之行使偽
    造國民身分證罪、第二百十八條第一項之偽造公印文罪、第
    二百十六條、第二百十條之行使偽造私文書、第二百十六條
    、第二百二十條第一項、第二百十條之行使偽造準私文書、
    第三百三十九條第一項之詐欺取財罪。又被告偽造如附表所
    示署押（簽名）之行為，均係偽造私文書、準私文書之階段
    行為，而被告偽造私文書、準私文書後復持以行使，其偽造
    私文書、準私文書之低度行為，為行使之高度行為所吸收，
    均不另論罪。又其偽造國民身分證後持以行使，其偽造國民
    身分證之低度行為，應為行使之高度行為所吸收，不另論罪
    。又被告與上述不詳人士間，就上開偽造公印文及偽造國民
    身分證犯行，有犯意聯絡及行為分擔，為共同正犯。其於九
    十二年十一月十日、同年十一月二十七日、同年十二月二十
    五日分別以一行為同時行使數份保險契約內容變更申請書或
    壽險保險單借款申請書／借據，而觸犯同一之行使偽造特種
    文書罪名，為想像競合犯，應各論以一罪。又其先後多次行
    使偽造國民身分證及行使偽造私文書、準私文書及詐欺取財
    ，時間緊接，方法相同，各觸犯構成要件相同之罪名，顯均
    係基於概括之犯意而為之，為連續犯，均應依刑法第五十六
    條之規定論以一罪，並均依法加重其刑。又被告所犯上開共
    同偽造公印文、連續行使偽造國民身分證、連續行使偽造私
    文書、準私文書及連續詐欺取財各罪間，有方法結果之牽連
    關係，為牽連犯，依刑法第五十五條之規定，應從一情節較
    重之連續行使偽造私文書罪處斷。公訴意旨雖未論及偽造公
    印文之事實，然此部分事實與前開論罪科刑部分，有牽連犯
    之裁判上一罪之關係，應為起訴效力所及，本院自得併予審
    究。爰審酌被告因照顧其母及乙○○、丙○○、丁○○三姐
    妹，經濟困窘，認戊○○未盡扶養之責，一時氣憤而為本件
    犯行，現乙○○三姐妹仍與被告同住，被告另有一子尚在學
    ，此據乙○○於本院證述在卷，且被告犯後坦承犯行，與甲○○○公司積極商討還款事宜，此有還款計劃書一份在卷可
    參，犯後態度尚佳，及審酌被告犯罪之手段、品行、智識程
    度、所生危害等一切情狀，量處如主文所示之刑，並諭知易
    科罰金之折算標準，以資懲儆。
三、扣案如附表編號一至十五所示各該文件上所偽造「庚○○」
    、「戊○○」、「乙○○」、「丙○○」、「丁○○」之署
    押，不問屬於犯人與否，均應依刑法第二百十九條之規定，
    宣告沒收。至偽造之國民身分證，業經被告撕毀丟棄，業據
    被告供承在卷，顯已滅失，爰不宣告沒收，附此敘明。
據上論斷，應刑事訴訟法第二百七十三條之一第一項、第二百九
十九條第一項前段、刑法第五十六條、第二百十六條、第二百十
條、第二百十二條、第二百十八條第一項、第二百十九條、第二
百二十條第一項、第三百三十九條第一項、第五十五條、第四十
一條第一項前段，罰金罰鍰提高標準條例第一條前段、第二條，
判決如主文。
本案經檢察官廖舒屏到庭執行職務
中　　華　　民　　國　　94　　年　　10　　月　　21　　日
　　　　　　　　　刑事第三庭    法　官　胡宗淦
以上正本證明與原本無異。
如不服本判決，應於判決送達後10日內向本院提出上訴狀（應抄
附繕本）。告訴人或被害人如對於本判決不服者，應具備理由請
求檢察官上訴，其上訴期間之計算係以檢察官收受判決正本之日
期為準。
　　　　　　　　　　　　　　　　書記官　張耀鴻
中　　華　　民　　國　　94　　年　　10　　月　　24　　日
中華民國刑法第216條
(行使偽造變造或登載不實之文書罪)
行使第 210 條至第 215 條之文書者，依偽造、變造文書或登載
不實事項或使登載不實事項之規定處斷。
中華民國刑法第210條
(偽造變造私文書罪)
偽造、變造私文書，足以生損害於公眾或他人者，處 5 年以下有
期徒刑。
中華民國刑法第212條
(偽造變造特種文書罪)
偽造、變造護照、旅券、免許證、特許證及關於品行、能力服務
或其他相類之證書、介紹書，足以生損害於公眾或他人者，處1
年以下有期徒刑、拘役或300元以下罰金。
中華民國刑法第218條
(偽造盜用公印或公印文罪)
偽造公印或公印文者，處 5 年以下有期徒刑。
盜用公印或公印文足以生損害於公眾或他人者，亦同。
中華民國刑法第219條
(沒收之特例)
偽造之印章、印文或署押，不問屬於犯人與否，沒收之。
中華民國刑法第220條
在紙上或物品上之文字、符號、圖畫、照像，依習慣或特約，足
以為表示其用意之證明者，關於本章及本章以外各罪，以文書論
。
錄音、錄影或電磁紀錄，藉機器或電腦之處理所顯示之聲音、影
像或符號，足以為表示其用意之證明者，亦同。
稱電磁紀錄，指以電子、磁性或其他無法以人之知覺直接認識之
方式所製成之紀錄，而供電腦處理之用者。
中華民國刑法第339條
(普通詐欺罪)
意圖為自己或第三人不法之所有，以詐術使人將本人或第三人之
物交付者，處5年以下有期徒刑、拘役或科或併科1千元以下罰金
。
以前項方法得財產上不法之利益或使第三人得之者，亦同。
前二項之未遂犯罰之。
附表：
┌──┬─────┬─────┬─────────┬─────────┬────┐
│編號│偽造時間  │被害人    │偽造之文書        │偽造之印文、署押及│備註    │
│    │          │          │                  │其數量            │        │
├──┼─────┼─────┼─────────┼─────────┼────┤
│一  │九十二年十│庚○○    │戊○○保險契約內容│1.原要保人欄「高雲│        │
│    │一月七日  │戊○○    │變更申請書        │  翔」簽名一枚    │        │
│    │          │          │                  │2.新要保人欄「陳秀│        │
│    │          │          │                  │  慧」簽名一枚    │        │
│    │          │          │                  │3.被保險人欄「高雲│        │
│    │          │          │                  │  翔」簽名一枚    │        │
├──┼─────┼─────┼─────────┼─────────┼────┤
│二  │九十二年十│庚○○    │乙○○保險契約內容│1.原要保人欄「高雲│九十三年│
│    │一月七日  │戊○○    │變更申請書        │  翔」簽名一枚    │度偵字第│
│    │          │乙○○    │                  │2.新要保人欄「陳秀│一０三一│
│    │          │          │                  │  慧」簽名一枚    │八號卷（│
│    │          │          │                  │3.被保險人欄「高芷│以下同）│
│    │          │          │                  │  婷」簽名一枚    │第六十八│
│    │          │          │                  │4.未成年人法定代理│頁      │
│    │          │          │                  │  人欄「戊○○」簽│        │
│    │          │          │                  │  名一枚          │        │
├──┼─────┼─────┼─────────┼─────────┼────┤
│三  │九十二年十│庚○○    │丙○○保險契約內容│1.原要保人欄「高雲│        │
│    │一月七日  │戊○○    │變更申請書        │  翔」簽名一枚    │        │
│    │          │丙○○    │                  │2.新要保人欄「陳秀│        │
│    │          │          │                  │  慧」簽名一枚    │        │
│    │          │          │                  │3.被保險人欄「高芷│        │
│    │          │          │                  │  晴」簽名一枚    │        │
│    │          │          │                  │4.未成年人法定代理│        │
│    │          │          │                  │  人欄「戊○○」簽│        │
│    │          │          │                  │  名一枚          │        │
├──┼─────┼─────┼─────────┼─────────┼────┤
│四  │九十二年十│庚○○    │丁○○保險契約內容│1.原要保人欄「高雲│        │
│    │一月七日  │戊○○    │變更申請書        │  翔」簽名一枚    │        │
│    │          │丁○○    │                  │2.新要保人欄「陳秀│        │
│    │          │          │                  │  慧」簽名一枚    │        │
│    │          │          │                  │3.被保險人欄「高芷│        │
│    │          │          │                  │  綸」簽名一枚    │        │
│    │          │          │                  │4.未成年人法定代理│        │
│    │          │          │                  │  人欄「戊○○」簽│        │
│    │          │          │                  │  名一枚          │        │
├──┼─────┼─────┼─────────┼─────────┼────┤
│五  │九十二年十│乙○○    │乙○○壽險保險單借│1.借款申請人（即要│第六十九│
│    │一月二十七│庚○○    │款申請書／借據    │  保人）欄「庚○○│頁      │
│    │日        │          │                  │  」簽名一枚      │        │
│    │          │          │                  │2.同意人（即被保險│        │
│    │          │          │                  │  人）欄「乙○○」│        │
│    │          │          │                  │  簽名一枚        │        │
│    │          │          │                  │3.要保人未成年者之│        │
│    │          │          │                  │  法定代理人欄「陳│        │
│    │          │          │                  │  秀慧」之簽名一枚│        │
├──┼─────┼─────┼─────────┼─────────┼────┤
│六  │九十二年十│丙○○    │丙○○壽險保險單借│1.借款申請人（即要│第七十頁│
│    │一月二十七│庚○○    │款申請書／借據    │  保人）欄「庚○○│        │
│    │日        │          │                  │  」簽名一枚      │        │
│    │          │          │                  │2.同意人（即被保險│        │
│    │          │          │                  │  人）欄「丙○○」│        │
│    │          │          │                  │  簽名一枚        │        │
│    │          │          │                  │3.要保人未成年者之│        │
│    │          │          │                  │  法定代理人欄「陳│        │
│    │          │          │                  │  秀慧」之簽名一枚│        │
├──┼─────┼─────┼─────────┼─────────┼────┤
│七  │九十二年十│丁○○    │丁○○壽險保險單借│1.借款申請人（即要│第七十二│
│    │一月二十七│庚○○    │款申請書／借據    │  保人）欄「庚○○│頁      │
│    │日        │          │                  │  」簽名一枚      │        │
│    │          │          │                  │2.同意人（即被保險│        │
│    │          │          │                  │  人）欄「丁○○」│        │
│    │          │          │                  │  簽名一枚        │        │
│    │          │          │                  │3.要保人未成年者之│        │
│    │          │          │                  │  法定代理人欄「陳│        │
│    │          │          │                  │  秀慧」之簽名一枚│        │
├──┼─────┼─────┼─────────┼─────────┼────┤
│八  │九十二年十│戊○○    │戊○○壽險保險單借│1.借款申請人（即要│第七十一│
│    │一月二十八│庚○○    │款申請書／借據    │  保人）欄「庚○○│頁      │
│    │日        │          │                  │  」簽名一枚      │        │
│    │          │          │                  │2.同意人（即被保險│        │
│    │          │          │                  │  人）欄「戊○○」│        │
│    │          │          │                  │  簽名一枚        │        │
├──┼─────┼─────┼─────────┼─────────┼────┤
│九  │九十二年十│乙○○    │乙○○壽險保險單借│1.借款申請人（即要│第七十六│
│    │二月二十五│庚○○    │款申請書／借據    │  保人）欄「庚○○│頁      │
│    │日        │          │（六千元）        │  」簽名一枚      │        │
│    │          │          │                  │2.同意人（即被保險│        │
│    │          │          │                  │  人）欄「乙○○」│        │
│    │          │          │                  │  簽名一枚        │        │
│    │          │          │                  │3.要保人未成年者之│        │
│    │          │          │                  │  法定代理人欄「陳│        │
│    │          │          │                  │  秀慧」之簽名一枚│        │
├──┼─────┼─────┼─────────┼─────────┼────┤
│十  │九十二年十│丙○○    │丙○○壽險保險單借│1.借款申請人（即要│第七十三│
│    │二月二十五│庚○○    │款申請書／借據    │  保人）欄「庚○○│頁      │
│    │日        │          │（七千元）        │  」簽名一枚      │        │
│    │          │          │                  │2.同意人（即被保險│        │
│    │          │          │                  │  人）欄「丙○○」│        │
│    │          │          │                  │  簽名一枚        │        │
│    │          │          │                  │3.要保人未成年者之│        │
│    │          │          │                  │  法定代理人欄「陳│        │
│    │          │          │                  │  秀慧」之簽名一枚│        │
├──┼─────┼─────┼─────────┼─────────┼────┤
│十一│九十二年十│丁○○    │丁○○壽險保險單借│1.借款申請人（即要│第七十四│
│    │二月二十五│庚○○    │款申請書／借據    │  保人）欄「庚○○│頁      │
│    │日        │          │（九千元）        │  」簽名一枚      │        │
│    │          │          │                  │2.同意人（即被保險│        │
│    │          │          │                  │  人）欄「丁○○」│        │
│    │          │          │                  │  簽名一枚        │        │
│    │          │          │                  │3.要保人未成年者之│        │
│    │          │          │                  │  法定代理人欄「陳│        │
│    │          │          │                  │  秀慧」之簽名一枚│        │
├──┼─────┼─────┼─────────┼─────────┼────┤
│十二│九十二年十│戊○○    │戊○○壽險保險單借│1.借款申請人（即要│第七十五│
│    │二月二十五│庚○○    │款申請書／借據    │  保人）欄「庚○○│頁      │
│    │日        │          │（三千元）        │  」簽名一枚      │        │
│    │          │          │                  │2.同意人（即被保險│        │
│    │          │          │                  │  人）欄「戊○○」│        │
│    │          │          │                  │  簽名一枚        │        │
├──┼─────┼─────┼─────────┼─────────┼────┤
│十三│九十二年十│庚○○    │付款人交通銀行、面│背面「庚○○」簽名│        │
│    │一月二十七│          │額六十六萬元之支票│一枚，表示領款用意│        │
│    │日        │          │                  │之證明            │        │
├──┼─────┼─────┼─────────┼─────────┼────┤
│十四│九十二年十│庚○○    │付款人交通銀行、面│背面「庚○○」簽名│        │
│    │一月二十八│          │額三十一萬元之支票│一枚，表示領款用意│        │
│    │日        │          │                  │之證明            │        │
├──┼─────┼─────┼─────────┼─────────┼────┤
│十五│九十二年十│庚○○    │付款人國泰世華銀行│背面「庚○○」簽名│        │
│    │二月二十五│          │、面額二萬五千元之│一枚，表示領款用意│        │
│    │日        │          │支票              │之證明            │        │
└──┴─────┴─────┴─────────┴─────────┴────┘